臺灣高等法院民事裁定
110年度抗字第100號
抗  告  人  永豐商業銀行股份有限公司

法定代理人  陳嘉賢  

上列抗告人因與相對人廖年毓間聲明異議事件，對於中華民國10
9年12月8日臺灣臺北地方法院109年度執事聲字第285號裁定提起
抗告，本院裁定如下：
    主      文
抗告駁回。
抗告費用由抗告人負擔。
    理      由
一、本件異議及抗告意旨略以：伊對相對人有新臺幣（下同）83
    1萬8,001元本息之債權，執臺灣士林地方法院109年度司執
    字第10913號支付命令暨確定證明書為執行名義，對相對人
    為強制執行，經原法院民事執行處（下稱執行法院）以109
    年度司執字第93040號強制執行事件（下稱系爭執行程序）
    受理在案，並聲請執行法院核發執行命令代位終止相對人與
    第三人南山人壽保險股份有限公司（下稱南山人壽公司）之
    保險契約，並領取解約金。惟執行法院僅以109年9月1日北
    院忠109司執辰字第93040號執行命令，禁止相對人在上開執
    行債權範圍內收取對南山人壽公司依保險契約已得領取之保
    險給付、解約金及現存在之保單價值準備金債權（含日後終
    止契約所得領取之解約金）或為其他處分，南山人壽公司亦
    不得對相對人清償之扣押命令(下稱系爭扣押命令)，雖南山
    人壽公司於109年9月14日以相對人並無任何已得請領之保險
    給付或現存之保單價值準備金債權，然其亦提及因保險契約
    未經要保人即相對人終止，故無解約金存在等語，顯見相對
    人與南山人壽公司間保險契約仍有效，僅因系爭扣押命令未
    載明代位終止保險契約，若執行法院核發代位相對人終止保
    險契約之執行命令，南山人壽公司當即依法陳報相對人已得
    領取之解約金。況相對人購買者為投資型保單，要保人、被
    保險人、滿期祝壽金受益人均為相對人，由伊代位終止並無
    造成他人利益受損之虞，如貿然對南山人壽公司提起訴訟，
    不啻浪費司法資源。伊於109年10月16日、同年月29日再聲
    請執行法院核發執行命令代位終止相對人與南山人壽公司之
    保險契約，並將解約金交由伊收取，詎遭執行法院司法事務
    官於109年11月2日駁回（下稱原處分），原裁定維持原處分
    駁回伊異議，顯有違誤，爰提起本件抗告，聲明廢棄原裁定
    等語。
二、按關於金錢請求權之執行，執行法院係依債權人指定標的物
    為強制執行，且執行法院僅有形式審查權，無實體審查權，
    應執行之財產經形式審查，於外觀上可認屬債務人所有者，
    執行法院即得依債權人聲請對該財產為強制執行。又執行債
    權人就債務人對於第三人之金錢債權為強制執行，其執行及
    第三人之異議程序應依強制執行法第115條、第119條、第12
    0條等規定辦理，執行法院依債權人之聲請，發扣押或換價
    命令前，固應審查該債權是否屬禁止扣押或讓與之債權，惟
    對於該債權是否存在及其數額若干，則無庸先為調查與判斷
    ，而係藉第三人對於該執行命令之陳述或聲明而予以確定（
    最高法院100年度台抗字第485號裁定意旨參照）。若第三人
    未於收受扣押命令後10日內提出聲明異議書狀，執行法院始
    得依同法第115條第2項規定，詢問債權人意見後，核發收取
    命令、移轉命令、支付轉給命令，或依同法條第3項規定予
    以拍賣或變賣，以進行換價程序；若第三人不承認債權存在
    或於數額有爭議，或有其他得對抗債務人請求之事由，依同
    法第119條第1項規定於10日內聲明異議者，執行法院即應將
    該異議通知債權人，非經債權人獲勝訴判決確定，不得再發
    收取命令、移轉命令或支付轉給命令等換價命令。
三、經查：
　㈠抗告人聲請強制執行相對人對南山人壽公司之保險契約債權
    ，已據執行法院核發系爭扣押命令，南山人壽公司收受後，
    具狀以相對人現無已得請領之保險給付，亦無現存之保單價
    值準備金債權，且保險契約未經要保人終止，故無解約金存
    在為由，依強制執行法第119條第1項規定聲明異議，有系爭
    扣押命令、南山人壽109年9月14日異議狀可稽（見系爭執行
    程序案卷第10、33頁）。依該異議狀內容，南山人壽公司顯
    然否認於其收受系爭扣押命令時，相對人對其已有扣押命令
    所載債權存在，屬第三人不承認債權之聲明異議，故執行法
    院依強制執行法第120條第1項規定，將上開異議通知抗告人
    ，令其於10日內向管轄法院提起訴訟，並向執行法院為起訴
    之證明（見系爭執行程序案卷第34頁），於法並無違誤。
　㈡又執行法院核發扣押命令扣押債務人對第三人之債權，係使
    債務人喪失對該債權處分權，惟債務人對第三人是否有強制
    執行標的之債權存在，依前所述，執行法院僅有形式審查權
    ，並無實體審查權。又依保險法第119條第1項規定，要保人
    對保險人之償付解約金請求權，應於要保人終止保險契約後
    始得行使，此項終止權行使縱可由執行機關立於債務人地位
    行使，乃執行法院為達執行目的，使抽象之被扣押債權具體
    化為特定數額解約金債權之換價程序，類如扣押定期存款代
    為解約以取回被扣押存款，或扣押基金債權代為贖回而取得
    被扣押基金價值。惟南山人壽公司就相對人對其是否有債權
    存在既有爭執，涉及實體事項，非執行法院形式上所得審究
    ，執行法院依強制執行法第120條第1項規定通知抗告人向管
    轄法院提起訴訟，自應由抗告人決定是否對南山人壽公司提
    起訴訟，在抗告人獲得勝訴判決之前，尚不得逕向南山人壽
    公司為強制執行，或依強制執行法第115條第2項、第3項規
    定核發執行命令，以達換價受償之執行目的。
　㈢又關於金錢債權執行，執行法院除得依強制執行法第115條規
    定核發扣押命令，及核發收取命令、移轉命令或支付轉給命
    令等換價命令外，強制執行法並無執行法院得代債務人終止
    或解除其與第三人間契約之規定，抗告人主張執行法院應先
    行核發執行命令代位相對人終止其與南山人壽公司之保險契
    約，並將解約金交其收取云云，於法未合，不應准許。
四、綜上所述，原裁定維持原處分，駁回抗告人之異議，尚無違
    誤。抗告意旨仍執前詞，指摘原裁定不當，聲明廢棄，為無
    理由，應予駁回。
五、據上論結，本件抗告為無理由，爰裁定如主文。　　
中　　華　　民　　國　　110 　年　　2 　　月　　2 　　日
                      民事第四庭
                        審判長法  官  傅中樂
                              法  官  趙伯雄
                              法  官  管靜怡
正本係照原本作成。
本裁定除以適用法規顯有錯誤為理由外，不得再抗告。如提起再
抗告，應於收受送達後10日內委任律師為代理人向本院提出再抗
告狀。並繳納再抗告費新臺幣１千元。
中　　華　　民　　國　　110 　年　　2 　　月　　2 　　日

　　　　　　　　　　　　　    書記官  蕭進忠